【裁判字號】    89,易,4800
【裁判日期】    891222
【裁判案由】    詐欺
【裁判全文】
臺灣高雄地方法院刑事判決                        八十九年度易字第四八號
    公  訴  人  臺灣高雄地方法院檢察署檢察官
    被      告  甲○○
右列被告因詐欺案件，經檢察官提起公訴（八十九年度偵緝字第一七○八號），本院
判決如左：
    主  文
甲○○無罪。
    理  由
一、公訴意旨略以：被告甲○○明知無資力繳付會款，意圖為自己不法所有，連續於
    民國八十九年一月十七日參加告訴人乙○○為會首之互助日會，即日標取會款後
    ，第七次即同年二月七日起拒繳會款，積欠新台幣（下同）九萬五千元。之後又
    要求乙○○另起會讓其參加，以便標得該會款繳付前會，使乙○○信以為真，同
    意甲○○再參加八十九年三月二十七日新組互助會員，詎甲○○於同年三月二十
    九日即標得會款，卻自同年四月一日即不再繳款，共計積欠十三萬五千元，並搬
    離住處逃避，使告訴人追討無著，嗣經通緝到案。因認被告甲○○涉犯刑法第三
    百三十九條第一項之詐欺取財罪嫌。
二、按犯罪事實應依證據認定之，無證據不得推定其犯罪事實；不能證明被告犯罪者
    ，應諭知無罪之判決，刑事訴訟法第一百五十四條、第三百零一條第一項分別定
    有明文。次按認定不利於被告之事實，須依積極證據，苟積極證據不足為不利於
    被告事實之認定，即應為有利於被告之認定，更不必有何有利之證據。又告訴人
    之指訴，係以使被告受刑事訴追為目的，是其陳述是否與事實相符，仍應調查其
    他證據以資審認，且刑法第三百三十九條第一項詐欺罪之成立，以意圖為自己或
    第三人不法之所有，以詐術使人陷於錯誤，而將本人或第三人之物交付為要件。
    所謂以詐術使人交付，必須被詐欺人因其詐術而陷於錯誤，若所用之方法不能認
    為詐術，亦不致使人陷於錯誤，即不構成該罪，最高法院分別著有三十年上字第
    八一六號、五十二年臺上字第一三○○號及四十六年臺上字第二六○號判例足資
    參照。本件公訴意旨認被告甲○○涉犯刑法三百三十九條第一項之詐欺取財罪嫌
    ，無非以被告自承確有參加告訴人所組之上開二組互助會，尚積欠會款十三萬五
    千元、告訴人乙○○之指訴、並有本票三張及存證信函乙紙等影本可證、及被告
    均在起會即標得會款，隨即不再繳款，並逃逸無蹤，經通緝到案後，始表示願與
    告訴人和解，為其論述依據。
三、訊據被告甲○○固坦承確有於右揭時間參加告訴人乙○○所組之上開二組互助會
    ，積欠會款十三萬五千元，並簽發本票三張以為擔保之事實不諱，惟堅決否認有
    何詐欺犯行，辯稱：八十九年一月十七日係會款五千元之禮拜會，伊於同年二月
    七日得標，而八十九年三月二十七日係會款一千元之日會，伊於同月二十九日得
    標，上開二組互助會，伊於八十九年四月一日起，除匯款三千元予告訴人外，均
    未繳付會款，此係因伊身體狀況不佳，無法工作，當時經濟陷於困窘所致，然伊
    有透過告訴人之兄轉知告訴人，一個月後即與告訴人處理互助會債務，伊並無詐
    欺告訴人之故意等語。經查：
  (一)被告確有於右揭時間參加告訴人乙○○所組之上開二組互助會，積欠會款十三萬
    五千元，並簽發本票三張以為擔保之事實，業據被告供承不諱，核與證人即告訴
    人乙○○指述之情節相符，並有本票三紙及存證信函乙紙等影本附卷可稽。是被
    告此部分之自白核與事實相符，堪信為真實。
  (二)據證人即告訴人乙○○於本院審理時證述：被告參加伊所組上開二組互助會，八
    十九年一月十七日係會款五千元之禮拜會，被告於同年二月七日得標，而八十九
    年三月二十七日係會款一千元之日會，被告於同月二十九日得標，伊均將被告得
    標之會款交予被告，而被告於八十九年四月一日起，除於同年四月七日給付會款
    三千元外，即均未繳付會款，共計積欠會款十三萬五千元等語，並據被告所自承
    ，且有郵政國內匯款執據乙紙在卷足憑。準此，被告參加告訴人所組之二組互助
    會，八十九年一月十七日係會款五千元之禮拜會，被告於同年二月七日得標，而
    八十九年三月二十七日係會款一千元之日會，被告於同月二十九日得標，被告於
    八十九年四月一日起，除於同年四月七日給付會款三千元外，即均未繳付會款之
    事實，已堪認定。職是，第一組互助會並非係日會，被告亦非於即（十七）日標
    取會款，係於同年二月七日始得款，且被告並非因積欠會款而要求告訴人使其參
    加八十九年三月二十七日新組之第二組互助會，而被告上開二組互助會之會款，
    係自八十九年四月一日起，除給付會款三千元外，均未再繳付，並非於八十九年
    二月七日即未繳付第一組互助會會款，是被告所辯：伊係於八十九年二月七日標
    得第一組互助會會款，而於八十九年四月一日起，除繳付三千元會款外，始未繳
    付上開二組互助會會款等語，尚與事實相符，應堪採信。
  (三)據被告於本院審理時辯稱：伊因身體狀況不佳，無法工作，經濟因而陷於困窘，
    然伊有透過告訴人之兄轉知告訴人，一個月後即與告訴人處理互助會債務，且伊
    因人在屏東，不知存證信函之事，始未及時與告訴人處理上開債務等語，並據證
    人即告訴人乙○○於本院審理時證稱：伊哥哥確有向伊轉知被告當時經濟狀況不
    佳，一個月後再與伊處理債務，後因伊母親住院，忙完後寄存證信函予被告，被
    告並未回應，且僅知被告人在屏東，不知確實住址，找不到被告，始提出本件告
    訴等語。準此，被告確有經告訴人之兄轉知告訴人，當時經濟困窘，事後再與告
    訴人處理上開互助會債務，且被告當時確係在屏東，因而不知存證信函之事，未
    及時與告訴人連繫之事實，亦堪認定。是被告所辯：伊有透過告訴人之兄轉知告
    訴人，一個月後即與告訴人處理互助會債務等語，尚堪採信。
  (四)綜上所述，被告於參加上開二組互助會之初，並無任何不法所有意圖，亦無施用
    任何詐術，且告訴人亦非因受被告詐騙陷於錯誤，致使被告參加上開二組互助會
    ，並於被告得標時交付會款予被告，否則被告既無需於第一組互助會得標後，仍
    給付約八次每次五千元之會款，並於八十九年四月七日匯款三千元之會款予告訴
    人，且亦無需透過告訴人之兄轉知告訴人，其當時經濟不佳，一個月後再與告訴
    人處理上開互助會債務。從而，被告事後縱因經濟困難，致不能清償告訴人上開
    互助會債務，亦屬民事清償借款之債務問題，被告所為尚難遽以詐欺罪責相繩。
    另參以被告於本院審理時，亦與告訴人達成民事和解，有和解書乙紙附卷可查，
    益徵被告顯無意圖不法所有之詐欺故意。職是，被告所辯：並無詐欺犯意等語，
    洵非虛詞。
四、被告既無為自己不法所有之意圖，復未對於告訴人施用詐術，致其陷於錯誤之行
    為，是本件核屬債務不履行之民事糾紛，應循民事途徑解決，揆諸首揭說明，自
    與刑法詐欺取財罪構成要件有間，不得遽以該罪責相繩。此外，復查無其他積極
    證據足資證明被告有何公訴人所指之犯行，不能證明被告犯罪，依法應諭知無罪
    之判決。
據上論斷，應依刑事訴訟法第三百零一條第一項，判決如主文。
本案經檢察官陳正達到庭執行職務。
中      華      民      國      八十九    年    十二    月    二十二    日
                                  臺灣高雄地方法院刑事第六庭
                          法  官  洪榮家
右正本證明與原本無異。
如不服本判決，應於判決送達後十日內，向本院提出上訴狀。
                                      書記官  曾定家
中      華      民      國      八十九    年    十二    月    二十二    日


司法院資訊處製作；財團法人民間司法改革基金會備份。
